【裁判字號】    95,上訴,99
【裁判日期】    950428
【裁判案由】    殺人未遂等
【裁判全文】
臺灣高等法院高雄分院刑事判決          95年度上訴字第99號
    上  訴  人
    即  被  告  甲○○
    選任辯護人  葉錦郎  律師
上列上訴人因殺人未遂等案件，不服臺灣高雄地方法院93年度訴
字第3290號中華民國94年11月24日第一審判決（起訴案號：臺灣
高雄地方法院檢察署93年度偵字第13836 號），提起上訴，本院
判決如下：
    主  文
上訴駁回。
    事  實
一、緣丙○○（原名乙○○）與潘宏信等人於民國93年3 月28日
    凌晨2 時許，前往高雄縣鳳山市○○街299 號九太釣蝦場唱
    歌時，適有甲○○（綽號高手）、謝宗佑（綽號佑佑）、丁○○（綽號神經）、何自星（綽號阿星）、劉燕如等人欲離
    去九太釣蝦場，因雙方閃身而過時，丙○○不慎與謝宗佑發
    生擦撞，雙方一言不合發生衝突，丙○○被推入釣蝦池中，
    待爬出釣蝦池後又遭數人毆打成傷﹙傷害部分未據告訴﹚，
    甲○○見狀即未經許可，至不詳處所以不詳方式取得某可發
    射子彈具有殺傷力之槍枝1 把（非制式）（未扣案）及子彈
    1 顆至現場助勢，然丙○○業已騎車逃離現場，甲○○等人
    亦各自散去，惟因丙○○不甘遭人毆打，遂以電話聯絡表哥
    戊○○持玩具手槍1 把壯聲勢而返回九太釣蝦場理論，然見
    諸人皆已散去而未果，嗣於當日凌晨4 時許，丙○○復騎乘
    機車搭載戊○○攜帶該玩具手槍重行返回九太釣蝦場，見甲○○等人又回到該處，戊○○乃下車持該玩具手槍向周圍眾
    人比劃並大聲叫囂，甲○○明知自己所持有之不詳槍枝極具
    殺傷力，而人體之頭、頸部，又為脆弱之要害部位，倘若持
    槍近距離射擊頭頸部，被擊中者極可能因而喪命，竟仍基於
    殺人之犯意，在距戊○○近約1 公尺處，持槍朝戊○○頭頸
    部位發射1 發子彈，擊中戊○○左臉處，彈頭則留在左頸部
    大動脈旁，戊○○中彈後，旋由丙○○騎車搭載離開現場，
    途中戊○○轉搭計程車前往高雄縣大寮鄉鴻慶醫院就醫，因
    傷勢嚴重復轉往高雄縣大寮鄉瑞生醫院（原聖若瑟醫院）救
    治，並將戊○○左臉頰處之彈頭1 顆移除（彈頭取出後由戊○○保管），而幸未發生死亡之結果。嗣經警據報並循線聯
    絡戊○○出面說明而悉上情，並扣得上述彈頭1 顆及玩具手
    槍1 把。
二、案經高雄縣政府警察局鳳山分局報告臺灣高雄地方法院檢察
    署檢察官偵查起訴。
    理  由
甲、程序方面
一、按被告以外之人（包括證人、鑑定人、告訴人、被害人及共
    同被告等）於審判外之陳述雖不符刑事訴訟法第159條之1至
    之4等4條之規定，而經當事人於審判程序同意作為證據，法
    院審酌該言詞陳述或書面陳述作成時之情況，認為適當者，
    亦得為證據；當事人、代理人或辯護人於法院調查證據時，
    知有同法第159條第1項不得為證據之情形，而未於言詞辯論
    終結前聲明異議者，視為有前項之同意，同法第159條之5亦
    已明揭其旨。本件證人謝宗佑、何自星、劉燕如、陳良貴、
    黃木通、戴益惠等人於警詢之陳述、證人陳良貴、丁○○於
    偵訊時所為之陳述及卷附瑞生醫院93年4月3日診斷證明書、
    該院94年1月6日瑞字（94）年0004號函均係被告以外之人於
    審判外之言詞或書面陳述，檢察官、被告及辯護人均無異議
    作為證據，本院審酌其作成之情況，未見有何不適當之情形
    ，是亦得為證據。另內政部警政署刑事警察局94年3月9日刑
    鑑字第0940019512號函、該局94年3月22日刑鑑字第0940003
    532 號函，被告及辯護人亦未爭執其證據能力，且前開函覆
    表示之意見，係經原審法院囑託專業鑑定機關即內政部警政
    署依據刑事訴訟法第206 條規定之鑑定意見，屬同法第159
    條傳聞法則之例外規定，為有證據能力，合先敘明。
二、又被告以外之人於偵查中向檢察官所為之陳述，除顯有不可
    信之情況外，得為證據，亦為刑事訴訟法第159 條傳聞法則
    之例外規定。蓋於偵查中，檢察官代表國家偵查犯罪、實施
    公訴，依法有訊問被告、證人、鑑定人之職權，且證人、鑑
    定人依法均須具結，且檢察官訊問時，原則上均能遵守法律
    規定，不致違法取供，其可信性極高，因此依據刑事訴訟法
    第159 條之1 第2 項規定，得為證據。證人戊○○、丙○○
    於偵查中所為之陳述，有證據能力。
三、辯護人於本院準備程序時，爭執證人戊○○、丙○○、丁○○、潘宏信等人之警訊筆錄無證據能力等語。經查，證人戊○○、乙○○2 人於原審及本院審理時，均傳喚不到，渠2
    人於警詢時所述，依據刑事訴訟法第159 條規定，原則上無
    證據能力。又證人戊○○、乙○○於偵查中業經具結證述，
    核與2 人警詢時所述，大致相同，則無庸再予援引警訊筆錄
    ，是無例外承認2 人警訊筆錄證據能力之必要。另證人丁○○經原審及本院均傳喚到庭作證，惟其於審理中與警詢時所
    為之證述，前後不一，按刑事訴訟法第159 條之2 規定：「
    被告以外之人於檢察事務官、司法警察官或司法警察調查中
    所為之陳述，與審判中不符時，其先前之陳述具有較可信之
    特別情況，且為證明犯罪事實存否所必要者，得為證據」。
    此一例外規定，無非在於證人就犯罪事實為前後陳述不一致
    之陳述，法院於審判中自得觀察證人之陳述並判斷究何者較
    為可採，且就詰問而言，因該證人現於法院作證，被告不但
    得對證人現在之證詞進行詰問，亦得詰問其先前之陳述。因
    此，案件於審理時既已賦予被告於審判上親自詰問證人之機
    會，被告等人對於任何各該證人於警訊中、偵查中、或審理
    中有何不利於被告之證述，均有表示意見之機會，則此時，
    如法院認為先前之陳述較可信、更具證據價值時，自得為證
    據，法院自得就其陳述之內容何者較為可信以為判斷，此亦
    為刑事訟訟法第159 條之2 對於傳聞法則之例外規定之意旨
    。因此，證人丁○○之警訊筆錄，為有證據能力。另證人潘
    宏信對於丙○○與人起隙時固然在場，惟對於其後有發生開
    槍一節並未親眼目睹，其稱知開槍等情，係自證人戊○○事
    後轉述，證人潘宏信於警訊、偵查中關於何人開槍等情所為
    之證述，係屬傳聞之傳聞證據，是無承認其證據能力之餘地
    ，併此說明。
乙、實體方面
一、訊據上訴人即被告甲○○矢口否認持有槍彈以及射擊戊○○
    之犯行，辯稱：當日凌晨1 、2 時許，我與何自星、謝宗佑
    、丁○○等人在九太釣蝦場唱完歌，我先在外等，謝宗佑、
    丁○○在釣蝦場內與人發生爭執打起來，我只在外面看不想
    惹事，後來我騎車在高雄市區逛逛，約凌晨3 、4 時許何自
    星打電話找我回去釣蝦場唱歌，我回去時在門口與何自星聊
    天，就看到有2 人騎車前來，對周圍之人大聲叫罵，又拿類
    似手槍之物品對周圍之人揮舞，我見狀就趴在地上，我並未
    開槍，亦未看到有何人被擊傷，但有聽到類似鞭炮聲，後來
    該2 人即離開等語。
二、經查：
（一）證人戊○○於93年3 月28日事發當日上午9 時50分許因左
      臉部槍傷至高雄縣大寮鄉瑞生醫院就醫，手術後在左頸部
      取出彈頭1 顆，嗣於93年3 月31日出院等情，有該院93年
      4 月3 日診斷證明書、該院94年1 月6 日瑞字（94）年00
      04號函覆病歷資料及戊○○受傷相片附卷可參，證人戊○○受有槍傷之事實，應堪認定，茲應進而探究者，厥為其
      槍傷是何人所造成。
（二）證人戊○○、丙○○於本院審理中雖傳拘無著，然該2 人
      於偵查中就被告持槍在約1 公尺遠之距離處朝戊○○開槍
      之事實，業已具結證述明確，並指認係被告所為無訛。證
      人戊○○稱：「（是否有看到何人開槍？）應該是甲○○
      。」、「（提示警卷甲○○照片）是（此人）。」、「當
      時我們第1 次去時，裡面都沒有人，第2 次我們回來時，
      他們人已在現場，對方很快就開槍，離我很近，約1 公尺
      內朝我左下頷開槍，當時乙○○也在場。」等語（見偵查
      卷第28頁至第29頁）。證人丙○○證稱：「我跟潘弘信、
      凱仔去九太找人，對方8 、9 人從卡拉OK要出來，我跟佑
      佑發生擦撞，我們起口角後打架，我就被推下去，要爬起
      來又被人踹下去，對方拿了菜刀、滅火器等物，後來我們
      3 人先離開，我就打電話找表哥戊○○，我們開車又回到
      現場，但他們已不在，老闆說他們已離開，後來有人打給
      我說他們在九太釣魚池等我們，我跟戊○○又一起騎機車
      過去，戊○○拿道具槍要嚇他們，沒想到『高手』（即甲○○）對我表哥開2 槍，1 槍打中我表哥的下巴，後來就
      沒有聲音，可能是卡彈。」、「我距離表哥約1 公尺左右
      。」等語（偵查卷第43頁至第44頁）。
（三）證人丁○○之警詢筆錄稱：「我從『九太釣蝦場』要離開
      時，有看到『高手』騎機車前來『九太釣蝦場』，停車後
      從1個黑色皮包拿出1支黑色手槍，拉滑套後扣板機，但沒
      有擊發，我上前問他那支是真的還是假的，『高手』說是
      真的，拉開滑套讓我看，槍室內沒有子彈，然後他將手槍
      放回黑色皮包裡。」等語（參警卷第79頁）。又前開警訊
      筆錄載有「（高手）問在釣蝦場門口的『阿星』說：『是
      誰？在那裡？』」等內容，惟經原審勘驗比對警詢錄音帶
      之結果，發現證人丁○○並無作該等陳述，自不應逕認被
      告甲○○曾說前述內容。然證人丁○○於偵查中猶結證稱
      ：「（提示警卷甲○○照片，此人是何人？）綽號高手。
      」、「高手騎機車到九太，他還有帶一些人，其中還有謝
      宗佑，其餘的人我不認識，高手拿1 把槍在拉滑套及扣板
      機，我還有拿過來看，問他是真的是假的。不久我們都離
      開了。」等語（見偵查卷第48頁至第49頁）。證人丁○○
      並於原審時亦結證稱：「高手確實有持槍到現場，我有拿
      過來看，但不確定是真槍還是假槍。」、「（開3 槍，第
      1 、2 發沒有擊發，第3 發才擊發，這是誰告訴你的？）
      那是隔天遇到他們的時候，在我旁邊1 個高高的人告訴我
      的。」等語（見原審卷第164 頁），雖然證人丁○○於原
      審時指認被告時，避重就輕陳稱：「高手的臉頰較瘦」，
      再經原審提示被告甲○○的照片，稱照片上的人即為高手
      ，於原審雖復稱：「（辯護人問：你既然喝很多酒，你是
      否確定持槍的人就是高手？）不確定。」等語，惟證人丁○○於本院證述時仍再結證稱：「我看到他們來的時候，
      被告拿著手提包。」、「我能確定拿槍的是被告，是我要
      離開的時候看到的。」等語（見本院卷第98頁至第99頁）
      ，證人丁○○確有看到被告甲○○持槍一節，應屬無訛。
      是以，被告甲○○確有持槍至案發現場，又證人戊○○、
      乙○○均稱係被告甲○○開槍，倘若被告甲○○持槍到現
      場，而將槍枝交由他人開槍，被告甲○○豈無指出將槍枝
      交予何人或究係何人開槍等情之理。又在旁之甲○○友人
      竟俱稱沒看到何人開槍，渠等迴護被告之情，至為顯然。
      綜上所述，證人戊○○確係遭被告甲○○持槍槍擊一節，
      應堪認定。至於證人丙○○於偵查中所稱：「沒想到『高
      手』（即甲○○）對我表哥開2 槍，1 槍打中我表哥的下
      巴，後來就沒有聲音，可能是卡彈」等語，雖與證人丁○○所述擊發之細節略有出入，然證人丁○○所述乃其聽聞
      他人所陳述之內容，且事發當時情況危急，當無餘裕留意
      細節，是尚不能因而遽認該等證人所述不可採信。此外，
      扣案彈頭1 顆經送鑑驗結果，研判係最大直徑約7.8mm 之
      土造鉛彈頭，但無法研判係由何種槍枝擊發，有內政部警
      政署刑事警察局94年3 月22日刑鑑字第0940003 532 號函
      附卷為憑。綜據上述，堪認被告有持某不詳之槍枝發射子
      彈擊中證人戊○○之事實甚明。
（四）至於證人即發生打架及槍擊時均在場之劉燕如於原審審理
      中雖結證稱：「（你當時是否看到甲○○拿槍到現場？）
      沒有。」、「（你有無看到甲○○對被害人開槍？）沒有
      。」、「（戊○○、乙○○如何到現場？）2 人騎機車到
      現場。」、「（來了之後情形？）後座的人下車後拿槍罵
      ，我看到後大叫，我朋友就抱著我跟甲○○趴在車下。」
      、「（當時甲○○站立位置？）在我後面。」、「（甲○○有跟你趴下去？）有。」、「（第2次 到九太釣蝦場也
      是跟何自星一起去？）是。」、「（第2 次你聽到槍聲時
      ，何自星也在你旁邊？）是，我看到後坐之人拿槍比畫，
      我叫一聲何自星拉著我躲到車後面趴下。」、「（何自星
      除拉你到車下外，有無拉甲○○到車下？）沒有。甲○○
      跟著我們趴下來。」等語，然證人即劉燕如之男友何自星
      於警詢中陳述：「‧‧‧到了凌晨4 、5 時左右我與我女
      朋友劉燕如又回到『九太釣蝦場』要進去唱歌，到門口時
      看到有2 名年輕人共乘1 部機車，後座男子一跳下車就拿
      出1 把槍，我與我女朋友劉燕如就趕緊躲到路旁的汽車後
      面，後來聽到2聲 槍響，等我們從汽車後面出來，那2 名
      男子就騎機車走了。」、「打架時我已經走到釣蝦場門口
      ，發生槍擊時我躲在汽車後面，都沒有看見謝宗佑、『志
      鴻仔』、『阿德』、『高手』等人是否在場。」等語（
      本件檢察官、被告及辯護人雖未引用何自星於警詢之陳述
      作為證據，然本院將其作為彈劾劉燕如於本院審理中陳述
      之可信度之用），倘依證人劉燕如所述，發生槍擊時證人
      何自星有拉其躲到車後趴下且被告亦跟著趴下，則證人何
      自星於警詢中為何未提及此事，甚至進而表示槍擊時未看
      見被告是否在場？是證人劉燕如所述是否屬實、有無迴護
      被告之虞，尚堪置疑。至證人謝宗佑於警詢中表示，彼等
      前往唱歌時，不知有沒有人攜帶槍械，後來丙○○等人返
      回時，其躲在汽車底盤下方，聽到2 聲槍響，不知何人開
      槍，又證人即九太釣蝦場之夜班主任陳良貴於警詢、偵查
      及原審審理中表示，事發當時在店內有聽見類似鞭炮之聲
      音，後來才出去看，該等證人均未目擊槍擊發生之情形，
      是亦無從為有利被告之認定。
（五）本件事發經過情形之認定，已詳述於前。按刑法上殺人未
      遂罪與傷害罪之區別，應視加害人有無殺意以為斷，被害
      人所受傷害程度，固不能據為認定有無殺意之唯一標準，
      但加害人下手及經過情形如何，於審究犯意方面，仍不失
      為重要參考資料，此有最高法院85年臺上字第1608號判決
      意旨可資參照。本件被告甲○○所持有之不詳槍枝為極具
      殺傷力之危險性物品，而人體之頭、頸部又為脆弱之要害
      部位，倘若持槍近距離射擊頭、頸部，被擊中者極可能因
      而喪命，被告對此不能諉為不知，猶決意近距離開槍射擊
      ，其主觀上應有殺人之犯意甚明。
（六）綜上所述，足見被告所辯，顯係卸責之詞，不足採信。
        本件事證明確，被告犯行，均堪認定。
三、本件被告甲○○所持有槍枝可發射子彈，但其種類為何，未
    臻明確，業如前述，而觀諸被告行為時之槍砲彈藥刀械管制
    條例，就持有槍枝之部分，處罰刑度最輕者為第9 條第3 項
    之持有魚槍罪，次輕者為第11條第4 項之持有其他可發射發
    射子彈具有殺傷力之槍枝罪，本件被告所持有用以射擊證人
    戊○○之槍枝顯非魚槍，但無法確定為何種槍枝，則依罪疑
    唯輕原則，應以該條例第11條第4 項之罪名處斷。又被告行
    為後，槍砲彈藥刀械管制條例業於94年1 月26日修正公布，
    並於94年1 月28日生效施行，其中原條例第8 條與第10條、
    第11條合併修正移列為修正條文第8 條，原條例第10條、第
    11條則刪除，而修正前該條例第11條第4 項之未經許可持有
    可發射金屬或子彈具有殺傷力之各式槍砲罪，移至新法第8
    條第4 項，除將舊法規定之「槍砲」修正為「槍枝」外，修
    正前之法定刑為1 年以上7 年以下有期徒刑，併科新臺幣7
    百萬元以下罰金，修正後第8 條第4 項之法定刑度則為3 年
    以上10年以下有期徒刑，併科新臺幣700 萬元以下罰金（新
    法就持有槍枝部分，除持有魚槍罪外，該條項仍為法定刑度
    最輕之罪名），經比較新、舊法結果，以修正前之舊法對於
    被告較為有利，自應依刑法第2 條第1 項但書規定，適用修
    正前之槍砲彈藥刀械管制條例第11條第4 項規定處斷。至修
    正前、後之槍砲彈藥刀械管制條例就第12條第4 項未經許可
    持有具殺傷力之子彈罪部分，則未予修正，此部分自無需比
    較新舊法。核被告甲○○所為，係犯94年1 月26日修正公布
    前槍砲彈藥刀械管制條例第11條第4 項之未經許可持有可發
    射子彈具有殺傷力之槍枝罪、現行槍砲彈藥刀械管制條例第
    12條第4 項之未經許可持有子彈罪、以及刑法第271 條第2
    項、第1 項之殺人未遂罪。檢察官原起訴意旨認被告持有槍
    枝部分所涉為修正前槍砲彈藥刀械管制條例第7 條第4 項罪
    嫌，容有未洽，然其基本事實既為同一，自應予以變更起訴
    法條。被告以1 行為，同時持有槍枝及子彈，係以1 行為觸
    犯數罪名，為想像競合犯，應依刑法第55條前段規定，論以
    較重之未經許可持有可發射子彈具有殺傷力之槍枝罪。被告
    所犯殺人未遂罪與未經許可持有可發射子彈具有殺傷力之槍
    枝罪間，有方法、目的之牽連關係，應依刑法第55條後段規
    定，從較重之殺人未遂罪處斷。又被告已著手於殺人行為之
    實施，而未至死亡之結果，此部分爰依刑法第26條前段規定
    ，按既遂犯之刑減輕之。
四、原判決以被告甲○○罪證明確，因而適用刑事訴訟法第300
    條，94年1 月26日修正前槍砲彈藥刀械管制條例第11條第4
    項、現行槍砲彈藥刀械管制條例第12條第4 項，刑法第2條
    第1 項但書、第271 條第2 項、第1 項、第55條、第26條前
    段、第38條第1 項第1 款之規定，並審酌被告未經許可擅自
    持有槍彈，對於他人安全及社會治安危害甚鉅，且僅因細故
    即持槍逞兇，致對方臉部遭受槍傷，且犯後未坦承錯誤、表
    現悔意，要不可取，以及犯罪之動機、手段、所生損害等一
    切情狀，量處有期徒刑7 年6 月；並敘明被告所持有可發射
    子彈之不詳槍枝1 把，係屬違禁物，雖未扣案，然不能證明
    已滅失，爰依刑法第38條第1 項第1 款規定宣告沒收，至扣
    案彈頭1 顆業已擊發不具殺傷力，而非屬違禁物，且無事證
    認係被告所有之物，爰不予宣告沒收，另被告所提出扣案之
    玩具手槍1 支，經鑑驗結果確係玩具手槍，無法發射彈丸，
    不具殺傷力，此有內政部警政署刑事警察局94年3 月9 日刑
    鑑字第0940019512號函在卷可按，其與本案犯罪行為無關連
    性，亦不予宣告沒收。其認事用法核無違誤，所處之刑亦屬
    允當。被告上訴意旨，仍執前詞，否認犯罪，指摘原判決不
    當，為無理由，應予駁回。
據上論斷，應依刑事訴訟法第368條，判決如主文。
本案經檢察官張其主到庭執行職務。
中    華    民    國    95    年    4     月    28    日
                  刑事第二庭    審判長法  官  林正雄
                                      法  官  陳啟造
                                      法  官  黃壽燕
以上正本證明與原本無異。
如不服本判決應於收受本判決後10日內向本院提出上訴書狀，其
未敘述上訴理由者，並得於提起上訴後10日內向本院補提理由書
狀（均須按他造當事人之人數附繕本）「切勿逕送上級法院」。
中    華    民    國    95    年    4     月    28    日
                                      書記官  王婉蓉
附錄本判決論罪科刑法條：
94年1 月26日修正前槍砲彈藥刀械管制條例第11條
  未經許可，製造、販賣或運輸第4 條第1 項第1 款所稱其他可
  發射金屬或子彈具有殺傷力之各式槍砲者，處5 年以上有期徒
  刑，併科新臺幣1000萬元以下罰金。
  未經許可，轉讓、出租或出借前項所列槍砲者，處3 年以上10
  年以下有期徒刑，併科新臺幣700 萬元以下罰金。
  意圖供自己或他人犯罪之用，而犯前2 項之罪者，處無期徒刑
  或7 年以上有期徒刑，併科新臺幣1000萬元以下罰金。
  未經許可，持有、寄藏或意圖販賣而陳列第1 項所列槍砲者，
  處1 年以上7 年以下有期徒刑，併科新臺幣700 萬元以下罰金
  。
  第1 項至第3 項之未遂犯罰之。
現行槍砲彈藥刀械管制條例第12條
  未經許可，製造、販賣或運輸子彈者，處1 年以上7 年以下有
  期徒刑，併科新台幣500 萬元以下罰金。
  未經許可，轉讓、出租或出借子彈者，處6 月以上5 年以下有
  期徒刑，併科新台幣300 萬元以下罰金。
  意圖供自己或他人犯罪之用，而犯前2 項之罪者，處 3 年以
  上 10 年以下有期徒刑，併科新台幣 700 萬元以下罰金。
  未經許可，持有、寄藏或意圖販賣而陳列子彈者，處 5 年以
  下有期徒刑，併科新台幣300 萬元以下罰金。
  第 1 項至第 3 項之未遂犯罰之。
刑法第271 條
  殺人者，處死刑、無期徒刑或 10 年以上有期徒刑。
  前項之未遂犯罰之。
  預備犯第 1 項之罪者，處 2 年以下有期徒刑。


司法院資訊處製作；財團法人民間司法改革基金會備份。
